【裁判字號】    99,抗,241
【裁判日期】    990831
【裁判案由】    假處分
【裁判全文】
臺灣高等法院高雄分院民事裁定           99年度抗字第241號
抗  告  人  甲○○
相  對  人  乙○○
上列當事人間聲請假處分事件，對於民國99年7 月28日臺灣高雄
地方法院99年度裁全字第1734號所為裁定，提起抗告，本院裁定
如下：
    主  文
原裁定廢棄。
抗告人提供擔保金新台幣壹仟壹佰貳拾玖萬柒仟肆佰伍拾參元或
同額之無記名可轉讓定期存單後，相對人不得就高雄市○○區○
○段一○一八建號即門牌號碼高雄市三民區○○○路四二六號建
物，權利範圍全部為讓與，設定抵押及其他一切處分行為。
聲請及抗告訴訟費用由相對人負擔。
    理  由
一、聲請及抗告意旨略以：緣第三人人道國際事業股份有限公司
    （下稱「人道公司」）積欠伊新臺幣（下同）588,209,610
    元，經伊聲請本票准許強制執行，為原審法院以99年度司票
    字第821 號裁定准許在案。詎人道公司竟於民國98年4 月29
    日將其所有高雄市○○區○○段1018建號即門牌號碼同上區
    ○○○路426 號建物（下稱系爭建物）等出賣予相對人，並
    移轉登記完畢。惟相對人迄未給付買賣價金，人道公司亦未
    將系爭建物移轉占有，且系爭建物之房屋稅及銀行貸款仍由
    人道公司繳納，該買賣契約應為通謀虛偽意思表示而無效。
    縱認買賣關係為真正，相對人遲未給付人道公司買賣價金，
    業經人道公司於98年11月23日解除契約，相對人應將系爭建
    物返還人道公司。然相對人竟擬將系爭建物再出賣予第三人
    蔡豪，而人道公司迄未訴請相對人返還，伊乃依民法第242
    條規定，代位人道公司訴請相對人為所有權移轉登記。又伊
    恐相對人將系爭建物為讓與、抵押權設定及其他一切處分行
    為，使請求之標的現狀變更，有日後有不能或甚難強制執行
    之虞，為保全強制執行，願供擔保以代釋明，請求准予假處
    分。原裁定竟駁回伊之聲請，尚有未當，爰請求廢棄原裁定
    等語。
二、按債權人就金錢請求以外之請求，因請求標的之現狀變更，
    有日後不能強制執行，或甚難強制執行之虞，欲保全強制執
    行者，得聲請假處分，固為民事訴訟法第532 條第1 項、第
    2 項所明定。惟債權人聲請假處分應就其請求及假處分之原
    因釋明之。前項釋明如有不足，而債權人陳明願供擔保或法
    院認為適當者，法院得定相當之擔保，命供擔保後為假處分
    ，同法第533 條準用第526 條第1 項、第2 項亦定有明文。
    可知債權人聲請假處分應就其請求及假處分之原因加以釋明
    ，且兩者缺一不可。該項釋明如有不足，而債權人陳明願供
    擔保或法院認為適當者，法院始得定相當之擔保，命供擔保
    後為假處分。若債權人就其請求及假處分之原因未予釋明，
    僅陳明願供擔保請為假處分，法院自不得為命供擔保後假處
    分之裁定。所謂假處分之原因，即前開法文規定請求標的之
    現狀變更，有日後不能強制執行或甚難執行之虞之情形，諸
    如債務人就其財產為不利益之處分，或隱匿財產等屬之（最
    高法院96年度台抗字第648 號裁判意旨可參）。
三、經查：抗告人主張前揭請求之原因事實及假處分之原因即人
    道公司積欠其588,209,610 元，經聲請本票准許強制執行，
    為原審法院以99年度司票字第821 號裁定准許在案；詎人道
    公司竟於98年4 月29日將其所有系爭建物等出賣予相對人，
    並移轉登記完畢；惟相對人迄未給付買賣價金，人道公司亦
    未將系爭建物移轉占有，且系爭建物之房屋稅及銀行貸款仍
    由人道公司繳納，該買賣契約應為通謀虛偽意思表示而無效
    ；縱認買賣關係為真正，相對人遲未給付人道公司買賣價金
    ，業經人道公司於98年11月23日解除契約，相對人應將系爭
    建物返還人道公司；然相對人竟擬將系爭建物再出賣予第三
    人蔡豪，而人道公司迄未訴請相對人返還，抗告人乃依民法
    第242 條規定，代位人道公司訴請相對人為所有權移轉登記
    ；又因恐相對人將系爭建物為讓與、抵押權設定及其他一切
    處分行為，使請求之標的現狀變更，有日後有不能或甚難強
    制執行之虞，為保全強制執行，願供擔保以代釋明，請求准
    予假處分等情，業據提出原審法院99年度司票字第821 號裁
    定及確定證明書、相對人與人道公司間之買賣契約書、系爭
    建物登記第二類謄本、高雄站後郵局第000045號存證信函、
    高雄西甲郵局第000657號存證信函、系爭建物之房屋稅單、
    民事起訴狀、民事答辯狀、合作金庫銀行貸款繳款明細、錄
    音譯文、高雄義民郵局第109 號存證信函、新興郵局第
    003557號存證信函、新興郵局第003558號存證信函、高雄義
    民郵局第000132號存證信函、高雄義民郵局第308 號存證信
    函、高雄義民郵局第000133號存證信函為證（原審卷第8 至
    66頁、本院卷第9 至41頁）。堪認抗告人就請求及假處分之
    原因已有釋明，又其釋明雖有不足，惟抗告人陳明願供擔保
    以補釋明不足，揆諸前揭說明，抗告人聲請假處分，禁止相
    對人就系爭建物為讓與，抵押及其他一切處分行為，應予准
    許。又系爭建物之課稅現值為52,146,100元，有系爭建物之
    房屋稅繳款書可稽（本院卷第30頁），若加計本案訴訟所需
    期間約為4 年4 月（即依司法院所頒各級法院辦案期限實施
    要點規定，民事審判第一、二、三審審判辦案期限分別為1
    年4 月、2 年、1 年合計為4 年4 月），並依法定遲延利息
    計算，則相對人因本件假處分致遲延處分系爭建物所得受之
    損害約為11,297,453元（即52,146,100元×5%×4 又4/12＝
    11,297,453元，元以下4 捨5 入）。爰准抗告人對相對人提
    供該金額擔保得為假處分。原裁定未及斟酌抗告人前揭釋明
    而裁定駁回抗告人假處分之聲請尚有未洽。抗告意旨指摘原
    裁定不當，求予廢棄，為有理由，應由本院將裁定廢棄，並
    自為裁定如主文第2 項所示。
四、又依強制執行法第132 條第1 項規定：「假扣押或假處分之
    執行，應於假扣押或假處分之裁定送達同時或送達前為之。
    」因假處分屬保全程序，其裁定不待確定即得為執行名義，
    為防止債務人利用此機會隱匿或處分其財產而達脫產目的，
    該等裁定之執行，應於裁定送達同時或送達前為之，以保障
    債權人權益。是抗告法院若通知債務人，使其有陳述意見之
    機會，無異使債務人事先知悉債權人對其聲請假扣押情事，
    此與上開強制執行法保護債權人之立法意旨有違，顯失公平
    。故民事訴訟法第528 條第2 項應限於債務人對法院准許假
    扣押之裁定為抗告時，始有適用（台灣高等法院暨所屬法院
    98年法律座談會研討結果可參），故本件無庸通知債務人即
    相對人到庭陳述意見，併此敘明。
據上論結，本件抗告為有理由，依民事訴訟法第492 條前段、第
95條、第78條，裁定如主文。
中    華    民    國    99    年    8     月    31    日
                            民事第五庭
                                審判長法官  蔡明宛
                                法      官  曾錦昌
                                法      官  魏式璧
以上正本證明與原本無異。
如不服本裁定應於送達後10日內向本院提出再抗告狀（並按他造
當事人之人數附繕本），並繳納再抗告費新臺幣1,000 元。
再為抗告應以適用法規顯有錯誤為理由，並委任律師為代理人。
如委任律師提起再抗告者，應一併繳納再抗告裁判費。
中    華    民    國    99    年    8     月    31    日
                                書  記  官  林佳蓉
附註：
抗告人之配偶、三親等內之血親、二親等內之姻親，或抗告人為
法人、中央或地方機關時，其所屬專任人員具有律師資格並經法
院認適當者，亦得為第三審代理人。
抗告人或其法定代理人具有律師資格者及前項情形，應於提起抗
告或委任時釋明之。

司法院資訊處製作；財團法人民間司法改革基金會備份。
